【裁判字號】    98,消債更,79
【裁判日期】    990608
【裁判案由】    聲請更生
【裁判全文】
臺灣基隆地方法院民事裁定            98年度消債更字第79號
聲  請  人  甲○○
即  債務人
上列聲請人因消費者債務清理事件聲請更生，本院裁定如下：
    主  文
聲請駁回。
聲請程序費用由聲請人負擔。
    理  由
一、按聲請更生或清算不合程式或不備其他要件者，法院應以裁
    定駁回之，消費者債務清理條例第 8條定有明文。又債務人
    與金融機構協商成立者，不得聲請更生或清算，但因不可歸
    責於己之事由，致履行顯有重大困難者，不在此限；本條例
    施行前，債務人依金融主管機關協調成立之中華民國銀行公
    會會員辦理消費金融案件無擔保債務協商機制與金融機構成
    立之協商，準用前項之規定，消費者債務清理條例第 151條
    第5項、第6項分別定有明文。衡諸債之關係係以當事人間之
    信賴關係為基礎，為社會經濟組織之重要支柱，故當事人於
    以法律行為追求自己之利益之際，亦應顧及對方之利益，並
    考量債權債務在社會上之作用，本於誠實及信用之原則，行
    使債權及履行債務。是對於已陷入經濟上困境之消費者，若
    任其於惡性循環之債務窘境中自生自滅，將衍生嚴重之社會
    問題，難以維持安定之社會經濟秩序，故為兼顧債權人、債
    務人雙方之利益，對陷於經濟上困境之消費者，乃允其於消
    費者債務清理條例施行後，得選擇以重建型之更生程序或清
    算型之清算程序清理其債務，藉以妥適調整債務人與債權人
    及其他利害關係人間之權利義務關係，保障債權人獲得公平
    受償，並謀求消費者經濟生活之重建復甦機會。惟對於已與
    金融機構協商成立，或於消費者債務清理條例施行前，已依
    金融主管機關協調成立之中華民國銀行公會會員辦理消費金
    融案件無擔保債務協商機制（以下簡稱銀行公會債務協商機
    制）與金融機構成立協商之債務人，若非因不可歸責於己之
    事由，致履行顯有重大困難，僅係為圖謀減免債務，而不為
    債務之履行，自有違債權契約為誠信契約之本旨，故依消費
    者債務清理條例第151條第6項準用同條第 5項前段之規定，
    不得聲請更生或清算，始能避免肇致道德危險。
二、本件聲請意旨略以：聲請人有不能清償債務之情事，於消費
    者債務清理條例施行前曾於民國95年 6月依銀行公會債務協
    商機制與金融機構成立協商，約定自同年7月起分100期, 利
    率為4%，每月還款新臺幣（下同）25,160元，聲請人原先於
    工程行工作，平均每月收入約39,000元，於繳納協商款後尚
    能勉強支應家中生活開銷及父母親之扶養費用，然於95年底
    工程行收入因景氣不佳而前景堪慮，復因父母親皆年事已高
    需人照料，聲請人不得已辭去工作於家中經營麵攤謀生，惟
    經營麵攤之營業額每月僅約35,000元，根本不足負擔每月25
    ,160元之協商金額，聲請人雖以保單質借及勞工紓困貸款之
    方式勉力繳納至97年 3月，但終因前述借款用罄而無力繼續
    繳納，聲請人已盡最大努力繳納協商款21期，顯非惡意不履
    行協商條件，而係因收入減少致無法繼續履行原協商條件，
    足認聲請人確有不可歸責於己致履行顯有重大困難之事由，
    而聲請人之無擔保或無優先權之債務總額未逾 1,200萬元，
    復未經法院裁定開始清算程序或宣告破產，為此聲請更生等
    語。
三、經查：
  (一)聲請人確於消費者債務清理條例施行前，於95年 6月15日依
    銀行公會債務協商機制與金融機構成立協商，約定分 100期
    ，利率4%，每月償還25,160元，有聲請人所提協議書暨無擔
    保債務還款計劃表在卷足稽，則聲請人聲請更生，依消費者
    債務清理條例第151條第6項準用第 5項之規定，須有不可歸
    責於己致履行原協議顯有重大困難之事由，先予敘明。
  (二)聲請人於聲請狀陳稱原任職於尚進工程行，平均每月收入約
    39,000元，尚足以支應每月應繳之協商款及生活費，為就近
    照顧年邁之父母親，遂辭去尚進工程行之工作，改於家中經
    營麵攤生意，然該營業每月淨利僅約為22,500元，因收入減
    少，以致無法繼續履行原協商條件等情，然聲請人經營麵攤
    生意，並未申報營業所得，因此聲請人之真正所得，除聲請
    人本人外，外人實無從得知，則僅依聲請人之陳述，不足以
    認定其經營麵攤生意之每月淨利為22,500元。又依聲請人第
    1 次所提其經營小吃店之估價單所示，自97年10月29日至同
    年12月8日止，聲請人約每週進貨一次，短短不到1個半月內
    該小吃店購入白米250斤、鹽18公斤、味精16公斤、紅蔥頭2
    0斤、柞菜2500公克、醬油120斤、烏醋15公升、芝麻醬 5斤
    、脆筍簽12公斤、白胡椒1斤、太白粉10斤、二砂糖3斤、沙
    拉油54公升、甜辣醬1公升、礦泉水1箱，以及餐巾紙、清潔
    劑和免洗餐具等合計已達16,228元；第2次所提自98年11月5
    日至99年1月6日之估價單，亦顯示該小吃店於 2個月內購入
    白米350斤、紅蔥頭20斤、榨菜2500公克、醬油200斤、烏醋
    40公升、芝麻醬5斤、筍簽12公斤、白胡椒4斤、二砂糖 3斤
    、沙拉油90公升、礦泉水2箱、麻油9公斤、素茶鵝 4條、細
    辣椒醬15斤、白醋5公升、素蠔油10斤、百草粉1斤、雞心辣
    椒粒4包、雞心辣椒粉2包等合計已達18,611元。如單以白米
    做成滷肉飯每碗以20元計算，一斤白米約合 4杯量米杯，可
    煮出8碗飯，以聲請人第1次陳報之估價單共購入 250斤白米
    至少已有40,000元之營業額（計算式：20元×8碗×250斤＝
    40,000元），且一般小吃店除滷肉飯外尚販賣其他麵類、湯
    類及配菜，又前開估價單除白米外多屬調味料之進貨，尚不
    包含占餐飲業主要經營成本及獲利來源之肉類及蔬菜食材部
    分，何況聲請人所經營之小吃店店址係臺北縣瑞芳鎮○○街
    38號，位於九份商店街內，為著名的觀光勝地，到訪人潮眾
    多密集，聲請人經營該店並不須支付店租，依該小吃店所在
    地段、客源及上開進貨情形，應不致每月僅有22,500元之淨
    利，因此聲請人是否據實陳報提起本件聲請前 2年之收支情
    形，顯有可疑，自無從評估聲請人目前全部收支及財產狀況
    ，是否有不可歸責於己致履行原協議顯有重大困難之事由存
    在。
四、綜上所述，依聲請人所提資料，不足認聲請人有不可歸責於
    已致履行原協議顯有重大困難之事由，聲請人聲請更生，顯
    然違背消費者債務清理條例第151條第6項準用第 5項之規定
    ，自應駁回其更生之聲請。
五、結論：本件更生之聲請應屬要件不備，依消費者債務清理條
    例第 8條、第15條，民事訴訟法第95條、第78條，裁定如主
    文。
中    華    民    國    99    年    6     月    8    日
                  民事庭法  官  陳湘琳
以上正本係照原本作成。
如不服本裁定，應於裁定送達後10日內，以書狀向本院提出抗告
，並繳納抗告費新臺幣1,000元。
中    華    民    國    99    年    6     月    8    日
                        書記官  張慧儀

司法院資訊處製作；財團法人民間司法改革基金會備份。
